【裁判字號】    96,訴,5533
【裁判日期】    970328
【裁判案由】    違反臺灣地區與大陸地區人民關係條例等
【裁判全文】
臺灣高雄地方法院刑事判決              96年度訴字第5533號
公  訴  人  臺灣高雄地方法院檢察署檢察官
被      告  甲○○
上列被告因違反臺灣地區與大陸地區人民關係條例等案件，經檢
察官提起公訴（96年度偵字第26279 號），被告於準備程序中就
被訴事實為有罪之陳述，經告知簡式審判程序之旨，並聽取公訴
人、被告之意見後，本院合議庭裁定由受命法官獨任進行簡式審
判程序，判決如下：
    主  文
甲○○共同違反不得使大陸地區人民非法進入臺灣地區之規定，
處有期徒刑壹年貳月，減刑為有期徒刑柒月。緩刑參年，緩刑期
間付保護管束，並應向指定之公益團體、地方自治團體或社區提
供壹佰小時之義務勞務。
    事  實
一、甲○○明知其與大陸地區女子蘇希梅（檢察官另案偵辦中）
    均無結婚之真意，亦明知大陸地區人民非經主管機關許可，
    不得進入臺灣地區，且不得使大陸地區人民非法進入臺灣地
    區，並明知蘇希梅擬以辦理假結婚之方式，以取得不實之探
    親名義，非法進入臺灣地區工作賺取金錢，竟與真實姓名年
    籍不詳僅知姓陳之成年男子，共同基於使大陸地區人民非法
    進入臺灣地區之犯意聯絡，由甲○○與蘇希梅先於民國93年
    1 月7 日，在大陸地區褔建省褔州市辦理結婚手續，取得形
    式上之結婚證書後，向財團法人海峽交流基金會（下稱海基
    會）辦理認證。嗣甲○○又與陳姓男子、蘇希梅共同基於行
    使使公務員登載不實文書之犯意聯絡，由甲○○持上開經認
    證之結婚證書，於93年2 月4 日至高雄縣林園鄉戶政事務所
    ，辦理與蘇希梅之結婚登記，使該管之公務員將甲○○與蘇
    希梅假結婚之不實事項登載於職務上所掌之戶籍登記簿等公
    文書上，足以生損害於戶政機關對戶籍管理之正確性。隨後
    甲○○以配偶來臺探親名義，行使前開戶籍謄本向內政部警
    政署入出境管理局申請蘇希梅入境臺灣，並獲核准，使蘇希
    梅得於93年6 月20日非法進入臺灣地區，並自93年10月起即
    行方不明。
二、案經高雄縣警察局林園分局報請臺灣高雄地方法院檢察署檢
    察官偵查起訴。
    理  由
一、本件被告甲○○所犯係死刑、無期徒刑、最輕本刑為3 年以
    上有期徒刑以外之罪，其於準備程序中就被訴事實為有罪之
    陳述，經法官告知簡式審判程序之旨，並聽取公訴人及被告
    之意見後，認為適宜由受命法官獨任進行簡式審判程序，依
    刑事訴訟法第273 條之1 第1 項規定，裁定由受命法官獨任
    進行審判程序，合先敘明。
二、前開犯罪事實，業據被告甲○○於本院審理時坦承不諱，並
    有大陸地區褔建省褔州市結婚登記證、大陸地區褔建省褔州
    市公證處結婚證明書、大陸地區人民進入臺灣地區旅行證申
    請書、大陸地區人民進入臺灣地區保證書、戶籍謄本、財團
    法人海峽交流基金會（93）南核字第005109號證明書、內政
    部警政署人陸地區人民資訊管理系統基本資料等件在卷可稽
    （見96年度他字第6326號案卷第13至19頁、本院卷第22頁至
    27頁），足徵被告之自白核與事實相符，應堪採信。綜上所
    述，本案事證明確，被告之犯行洵堪認定，應予依法論科。
三、新舊法律之比較：
  (一)被告行為後，刑法部分條文業於94年2 月2 日修正公布，並
    自95年7 月1 日起施行，又刑法施行法增訂第1 條之1 ，亦
    於95年6 月14日修正公布，同年7 月1 日起施行。按行為後
    法律有變更者，適用行為時之法律，但行為後之法律有利於
    行為人者，適用最有利於行為人之法律，刑法第2 條第1項
    定有明文。次按本次刑法修正之比較新舊法，應就罪刑有關
    之共犯、未遂犯、想像競合犯、牽連犯、連續犯、結合犯，
    以及累犯加重、自首減輕暨其他法定加減原因（如身分加減
    ）與加減例等一切情形，綜其全部罪刑之結果而為比較，最
    高法院95年度第8 次刑庭會議著有決議可資參照。經查：
    1.刑法第28條共犯修正施行前規定「2 人以上共同實施犯罪
      之行為者，皆為正犯」，修正施行後規定「2 人以上共同
      實行犯罪之行為者，皆為正犯」，修法後將完全未參與犯
      罪行為之實行之陰謀共同正犯及預備共同正犯刪除，本件
      被告與共同被告朱翠玲就前開行使不實登載文書之行為有
      犯意聯絡及行為分擔，不論依修正前之刑法第28條，或修
      正後之刑法第28條之規定，均構成共同正犯，對其等而言
      並無有利或不利之情形，自不生新舊法比較之問題，應逕
      行適用現行刑法第28條，論以共同正犯。
    2.罰金刑部分：刑法第216 條、第214 條之行使使公務員登
      載不實文書罪之法定刑為3 年以下有期徒刑、拘役或科銀
      元500 元以下罰金。而關於罰金刑最低數額之規定，被告
      行為後，刑法第33條第5 款業已修正施行；修正後刑法第
      33條第5 款規定「罰金：新臺幣1,000 元以上，以百元計
      算之。」，與修正前刑法第33條第5 款規定「罰金：1 元
      以上。」不同。比較新舊法結果，本案關於法定刑罰金部
      分以舊法較有利於被告。
    3.牽連犯：刑法第55條後段有關「犯一罪而其方法或結果之
      行為犯他罪名」之牽連犯之規定，經修正刪除，亦即修正
      後之刑法，已無牽連犯得論以裁判上一罪之情形。所犯之
      數罪，應按其具體情形論罪。查被告甲○○所為使大陸地
      區人民非法進入臺灣地區罪及行使使公務員登載不實文書
      罪，其行為、時間屬個別獨立，但有方法、目的之牽連關
      係，如適用修正前之規定，顯較有利於被告。
  (二)綜上所述，經綜合比較結果，因被告甲○○所犯之罪依修正
    前刑法牽連犯之規定僅論以一罪，依修正後刑法規定則須論
    以數罪；被告所犯之罪罰金刑最低數額以修正前刑法規定較
    低；又修正前、後刑法共同正犯範圍之變更於本案被告犯行
    均無影響。是除上開共同正犯規定外，仍以刑法修正前之規
    定，對被告較為有利，自應依刑法第2 條第1 項前段之規定
    ，適用修正前刑法規定處斷。
三、論罪科刑部分：
  (一)按臺灣地區與大陸地區人民關係條例第79條第1 項對於違反
    同條例第15條第1 款所定不得使大陸地區人民非法進入臺灣
    地區之處罰，旨在防止大陸地區人民非法進入臺灣地區，以
    維護臺灣地區之安全與安定；所稱「非法」，自應從實質上
    之合法性予以判斷，凡評價上違反法秩序之方法，均屬「非
    法」；參照行政程序法第119 條第1 款、第2 款規定，受益
    人以詐欺、脅迫或賄賂方法，使行政機關作成行政處分者；
    或對重要事項提供不正確資料或為不完全陳述，致使行政機
    關依該資料或陳述而作成行政處分者，其信賴不值得保護。
    故在大陸地區通謀虛偽結婚，以不實之結婚證明辦理相關戶
    籍登記、入境等手續，憑以進入臺灣地區，其所持之入境許
    可文件雖係入出境主管機關所核發，形式上為合法，但因以
    詐欺方法而取得，即不具實質上之合法性，仍屬非法進入臺
    灣地區，最高法院94年度臺上字第1064號判決意旨參照。又
    按結婚應以當事人之一方為申請人，為結婚之登記，戶籍法
    第17條及第35條分別定有明文；而登記之際並應提出證明文
    件與戶政機關查驗後，即應予以登載，戶籍法施行法第13條
    第2 項、第17條亦定有明文，是關於結婚戶籍登記，戶籍機
    關僅有形式審查權而無實質審查權，此觀之戶籍法第54條規
    定申請人故意為不實之申請，應處銀元9 千元以下罰鍰自明
    。從而，明知無結婚之實，卻使戶政機關之公務員為結婚之
    登記，自構成刑法第214 條之使公務員登載不實罪。
  (二)是核被告利用假結婚方式，使大陸地區人民蘇希梅非法進入
    臺灣地區之行為，係違反臺灣地區與大陸地區人民關係條例
    第15條第1 款規定，應依同條例第79條第1 項使大陸地區人
    民非法進入臺灣地區罪處斷，又被告持相關證明文件，使戶
    政機關人員將其與蘇希梅假結婚之不實事項，登載於職務上
    所掌之戶籍登記簿等公文書上，再持記載其與被告蘇希梅假
    結婚之不實事項之戶籍謄本，向境管局申請使蘇希梅入境之
    行為，係犯刑法第216 條、第214 條之行使使公務員登載不
    實文書罪。
  (三)被告向戶政機關辦理結婚登記後，復將內容不實之戶籍謄本
    等文件持以向境管局人員行使，其使公務員登載不實之低度
    行為，均為行使之高度行為所吸收，不另論罪。又被告與上
    開陳姓男子就上開使大陸地區人民非法進入臺灣地區之犯行
    ，有犯意聯絡及行為分擔，為共同正犯；被告與陳姓男子及
    蘇希梅等人就上開行使使公務員登載不實文書之犯行，亦有
    犯意聯絡及行為分擔，皆為共同正犯。
  (四)被告所犯上開使大陸地區人民非法進入臺灣地區罪、行使使
    公務員登載不實文書2 罪間，有方法目的之牽連關係，應從
    較重之使大陸地區人民非法進入臺灣地區罪處斷。爰審酌被
    告明知蘇希梅係為來臺打工賺錢，竟甘冒刑章與其假結婚而
    犯本罪，影響國家對於戶政之管理及大陸人士來臺事務管理
    之正確性，對於臺灣地區整體治安及社會秩序，影響頗鉅，
    其罪責非輕，惟念其並無前科，素行尚佳，有臺灣高等法院
    被告前案紀錄表各1 份在卷可按，且犯後尚能坦承犯行，態
    度良好，兼衡被告犯罪之動機、目的、手段、情節及所生危
    害等一切情狀，量處如主文所示之刑。
  (五)再被告之犯罪時間係在96年4 月24日之減刑基準日前，且所
    犯之罪刑，合於減刑條件，應依中華民國九十六年罪犯減刑
    條例第2 條第1 項第3 款予以減輕其宣告刑二分之一。另查
    被告未曾因故意犯罪受有期徒刑以上刑之宣告，有臺灣高等
    法院被告前案紀錄表1 份在卷可按，本院審酌被告係因一時
    失慮而為本案犯行，經此次偵、審程序及科刑之教訓，當知
    所警惕，信無再犯之虞，認前揭對被告宣告之刑以暫不執行
    為適當，爰併諭知被告緩刑3 年，以啟自新（緩刑之宣告，
    以裁判時之狀態為準，是應逕行適用修正後刑法第74條之規
    定，最高法院95年第8 次刑事庭會議決議可資參照），並依
    刑法第74條第2 項第5 款之規定，命其應向指定之公益團體
    、地方自治團體或社區提供100 小時之義務勞務。至其應如
    何執行，宜由檢察官考量被告所犯罪名，並參酌其性別、家
    庭、身分、職業、經歷、特殊專長、體能狀況及素行紀錄與
    參加意願等個人因素，再依義務勞務執行機關（構）之地域
    、特性及勞務內容等為適當之安排，併此敘明。又因本院對
    被告為刑法74條第2 項第5 款提供義務勞務之宣告，是併依
    刑法第93條第1 項第2 款之規定，諭知於緩刑期間付保護管
    束。
據上論斷，應依應依刑事訴訟法第273 條之1 第1 項、第299 條
第1 項前段，臺灣地區與大陸地區人民關係條例第79條第1 項，
刑法第2 條第1 項前段、第11條前段、第28條、第216 條、第
214 條、第74條第1 項第1 款、第2 項第5 款、第93條第1 項第
2 款，修正前刑法第55條後段、第33條第5 款，刑法施行法第1
條之1 ，中華民國九十六年罪犯減刑條例第2 條第1 項第3 款、
第7 條，判決如主文。
本案經檢察官游淑玟到庭執行職務。
中    華    民    國    97    年    3    月     28    日
                    刑事第十二庭  法  官  張  震
以上正本證明與原本無異。
如不服本判決應於收受本判決後10日內向本院提出上訴書狀，並
應敘述具體理由，如未敘述上訴理由者，應於上訴期間屆滿後20
日內補提理由書狀於本院（均須按他造當事人之人數附繕本）
中    華    民    國    97    年    4     月     2    日
                                  書記官  鄒秀珍
附錄法條：
臺灣地區與大陸地區人民關係條例第15條
下列行為不得為之：
一  使大陸地區人民非法進入臺灣地區。
二  明知臺灣地區人民未經許可，而招攬使之進入大陸地區。
三  使大陸地區人民在臺灣地區從事未經許可或與許可目的不符
    之活動。
四  僱用或留用大陸地區人民在臺灣地區從事未經許可或與許可
    範圍不符之工作。
五  居間介紹他人為前款之行為。
臺灣地區與大陸地區人民關係條例第79條第1項（罰則）
違反第 15 條第 1 款規定者，處 1 年以上 7 年以下有期徒刑，
得併科新臺幣一百萬元以下罰金。


司法院資訊處製作；財團法人民間司法改革基金會備份。
